臺灣高等法院臺中分院交通事件裁定　　100年度交抗字第891號
抗 告人 即
原處分機關　交通部公路總局臺中區監理所
代　表　人　陳聰乾　址同上
受 處分 人　艾維士小客車租賃股份有限公司
代　表　人　蕭世煌　址同上
上列抗告人因受處分人違反道路交通管理處罰條例事件，不服臺
灣臺中地方法院中華民國100年9月7日裁定（100年度交聲字第22
99號，原處分案號：交通部公路總局臺中區監理所100年7月27日
，中監違字第裁60-P00000000號裁決書）提起抗告，本院裁定如
下：
    主    文
抗告駁回。
    理    由
一、本件經本院審理結果，認為原審裁定並無不當，應予維持，
    並引用原審裁定記載之理由（如附件）。
二、交通部公路總局臺中區監理所（下稱原處分機關）抗告意旨
    略以：
（一）按汽車駕駛人，駕駛汽車之行車速度，超過規定之最高時
      速 60公里以上者，處新臺幣6000元以上2萬4000元以下罰
      鍰，並當場禁止其駕駛；汽車駕駛人有該款行為者，並吊
      扣該汽車牌照3個月，道路交通管理處罰條例第43條第1項
      第2款、第4項，分別定有明文。依該條項文義以觀，其吊
      扣汽車牌照之對象係「違規之汽車牌照」，並無違規汽車
      駕駛人應與汽車所有人為同一人始能吊扣汽車牌照之限制
      。考其立法目的係慮及汽車所有人擁有支配管領汽車之權
      限，對於汽車之使用方式、用途、供何人使用等，得加以
      篩選控制，非無擔保其汽車之使用者，具備法定資格及駕
      駛行為合於交通管理規範之義務，否則無異縱容汽車所有
      人放任其所有之汽車，供人恣意使用，徒增道路交通之風
      險，殊非事理之平。上開規定關於吊扣汽車牌照之處分，
      應係針對汽車所有人所設之特別規定，自不得僅以汽車所
      有人已依道路交通管理處罰條例第 85條第1項規定，指出
      汽車之實際使用人，即遽認無道路交通管理處罰條例第43
      條第 1項第2款、第4項規定適用之餘地（臺灣高等法院暨
      所屬法院98年法律座談會刑事類提案第21號參照）。
（二）次按交通部公路總局98年4月13日交路字第 0980026609號
      函釋略以：「查違反旨揭條例第 29條之2及第43條規定之
      事件，係屬影響道路交通安全甚鉅或重大危害交通秩序之
      違規行為，上開條文規定處罰汽車記點或吊扣牌照等之處
      罰，立法意旨係為督促汽車所有人善盡保管車輛之責，以
      遏止其汽車有重大違規之使用」。且依同條例第 85條第2
      項規定：「本條例之處罰，其為吊扣或吊銷車輛牌照者，
      不因處分後，該車輛所有權移轉、質押、租賃他人或租賃
      關係終止而免於執行」。爰此，本案處分汽車所有人（即
      艾維士小客車租賃股份有限公司，下稱受處分人）吊扣汽
      車牌照 3個月部分，不因當事人之間所訂租賃契約，而免
      除其責任。否則，對於其他違反道路交通管理處罰條例第
      43條之受處分人，將產生差別待遇，有違行政程序法第 6
      條之規定：「行政行為，非有正當理由，不得為差別待遇
      。」，並造成法律漏洞及當事人僥倖心理，而有違立法意
      旨。
（三）綜上所述，本案駕駛人趙文明確實有行車速度超過規定之
      最高時速60公里以上未滿80公里（限速70公里，經測速時
      速 131公里，超速61公里）之違規事實，此有原舉發機關
      所附該車車速 131公里，限速70公里，超速61公里採證照
      片 1紙在卷足佐；又就本案所違反法條，除應繳納違規罰
      鍰外，並應執行吊扣車輛牌照處分，法已明文，其立法意
      旨係為督促汽車所有人善盡其保管車輛之責，以遏止其汽
      車有重大違規之使用，是以車輛所有人將車出借，應善盡
      管理之責，具有連帶責任，是以，特請撤銷原裁定，再為
      更適法之裁定等語。
三、經查：
（一）原審裁定對於認定受處分人所有車號 1353-ZZ號租賃小客
      車於100年5月13日21時8分許，途經台九線270.4公里處（
      瑞穗段），有「限速 70公里，經測速時速131公里，超速
      61公里（60公里以上未滿80公里）」之違規事實，有花蓮
      縣警察局交通隊花警交字第 P00000000號舉發違反道路交
      通管理事件通知單、原處分機關違反道路交通管理事件裁
      決書、違規車輛照片、花蓮縣警察局100年7月20日花警交
      字第1000034282號函暨所附之經濟部標準檢驗局雷達測速
      儀檢定合格證書等在卷可稽（詳原審卷第 7至10頁），而
      受處分人自100年5月12日起至100年5月15日止，將上開車
      輛出租予趙文明使用，亦有租車合約書附卷可憑（詳原審
      卷第4至5頁），本件經舉發之交通違規時間係100年5月13
      日21時8分許，當時該車輛係由承租人趙文明占有使用中
      ，實際駕駛人應為趙文明等情，業經原審調查明確，並於
      理由中詳細說明其認定之依據。
（二）按道路交通管理處罰條例第 43條第1項第2款、第4項關於
      吊扣汽車牌照之處分，應係針對汽車所有人所設之特別規
      定，自不得僅以汽車所有人已依道路交通管理處罰條例第
      85條第 1項規定，指出汽車之實際使用人，即遽認無道路
      交通管理處罰條例第 43條第1項第2款、第4項規定適用之
      餘地，原審認定汽車所有人為本條項所規範之受罰主體，
      應無不合。
（三）道路交通管理處罰條例第 85條第2項規定：「本條例之處
      罰，其為吊扣或吊銷車輛牌照者，不因處分後該車輛所有
      權移轉、質押、租賃他人或租賃關係終止而免於執行」，
      此與本案係處分前車輛即已租賃他人者並不相侔，無從逕
      予援引。
（四）惟上開吊扣汽車牌照之特別規定，究屬行政義務違反之處
      罰，而條文或立法過程，並未排除行政罰法第7條第1項「
      違反行政法上義務之行為非出於故意或過失者，不予處罰
      」及道路交通管理處罰條例第 85條第4項推定過失等規定
      之適用，是汽車所有人自仍得經由舉證證明其無故意及過
      失而免罰（臺灣高等法院暨所屬法院98年法律座談會刑事
      類提案第21號參照）。道路交通管理處罰條例第 43條第4
      項規定，雖可認為處罰之對象除汽車駕駛人外，尚包括汽
      車所有人，然依其條文意旨，既無關於汽車所有人就駕駛
      人之違規情事，應負無過失或連帶責任之規定，其處罰之
      成立，自應以汽車所有人就該違規事實之發生有故意或過
      失之歸責事由始足當之。而原審裁定詳予說明本件汽車駕
      駛人並非受處分人，且受處分人係依公司法登記設立之車
      輛租賃業者，依其營業性質及對象，既係針對不特定社會
      大眾，提供租借車輛服務，就承租人駕駛資格及能力之監
      督，充其量僅能就是否成年，並領有監理機關核發之合格
      駕駛執照等一般性注意，對於駕駛人個人品行、習慣及駕
      駛經驗尚且無從調查，遑論對其進行駕駛作為時，所面對
      各種外在具體或偶發狀況，有無因故意或過失而違規之風
      險予以預見及控管。而受處分人與趙文明簽訂之租車合約
      書所附汽車租賃契約條款第 4條業已載明：「非經甲方（
      指出租人）書面同意不得交由他人駕駛，乙方（指承租人
      ）應親自駕駛承租車輛，不得有無照駕駛、疲勞駕駛、將
      承租車輛交予無駕駛執照之人使用、服用毒品、麻醉藥品
      、迷幻藥物或其相類似之管制藥品或飲用酒精飲料駕車、
      超量裝載、超重裝載等情事，且承租之車輛不得用以從事
      汽車運輸營業、教練車、競技、競速、特技、競賽、飆車
      、測試、用以推動或拖曳任何車輛、物體或於非道路行駛
      等用途。除前項規定外，乙方將承租之車輛使用於任何違
      反法令或以其他違法目的之用途。」等語，該租車合約書
      並附有趙文明有效之普通小型車駕駛執照正反面影本，足
      見受處分人於出租上開車輛時，已盡相當之告知注意義務
      ，且於交付上開車輛前，已對承租人即汽車駕駛人有無經
      監理機關許可駕駛之資格進行審查，堪認受處分人就承租
      人之能力、資格已盡相當之注意，至對於承租人在外駕車
      行為，著實難以預防或監督，除別有事證外，尚難遽認受
      處分人有何故意或過失之可歸責原因，其論述應屬妥適。
      受處分人既已舉證證明於出租上開車輛時，已盡相當之告
      知注意義務，且於交付上開車輛前，已對承租人有無經監
      理機關許可駕駛之資格進行審查，堪認受處分人就承租人
      之能力、資格已盡相當之注意，而無故意或過失之可歸責
      事由，自可推翻道路交通管理處罰條例第 85條第4項之過
      失推定。本件不得僅因違規汽車並非駕駛人所有，即將吊
      扣汽車牌照之不利結果，無論有無故意或過失之可歸責原
      因，概逕命汽車所有人即受處分人承擔，否則豈非將道路
      交通管理處罰條例第 43條第4項規定，擴張為無過失責任
      或連帶責任，而逸脫行政罰法第7條第1項「違反行政法上
      義務之行為非出於故意或過失者，不予處罰。」規定之範
      疇。至於本件係因受處分人出租車輛供他人使用，係屬正
      當商業行為，非法所不許，且已確實審核租用人之年齡、
      駕駛執照，對租用人在外之駕車行為，著實難以預防或監
      督，難遽認受處分人有何故意或過失之可歸責原因，因而
      認定欠缺故意或過失之責任條件，而不予處罰，並非一概
      認定所有車輛租賃業者，無論有無故意或過失之責任條件
      ，均排除道路交通管理處罰條例第 43條第4項規定之適用
      ，其於個案既與其他汽車所有人同受道路交通管理處罰條
      例第43條第4項、第85條第4項、行政罰法第7條第1項規定
      之檢視，自無抗告意旨所謂有違行政程序法第 6條之規定
      ：「行政行為，非有正當理由，不得為差別待遇。」之情
      形。從而，原審以本件受處分人對於汽車駕駛人違規之事
      實，既欠缺故意或過失之責任條件，核與道路交通管理處
      罰條例第 43條第4項、行政罰法第7條第1項規定之處罰要
      件尚有未合，乃撤銷原處分，另為受處分人不罰之諭知，
      經核並無違誤。抗告意旨仍執前詞，指摘原裁定不當，為
      無理由，應予駁回。
四、據上論斷，應依道路交通事件處理辦法第25條、刑事訴訟法
    第412條，裁定如主文。
中    華    民    國   100    年    10    月    20    日
            刑事第九庭  審判長法  官  江  德  千
                              法  官  莊  深  淵
                              法  官  陳  得  利
以上正本證明與原本無異。
不得再抗告。
                              書記官  陳  振  海
中    華    民    國   100    年    10    月    20    日